ACORDAO-COMPLETO-2553381

ACÓRDÃO 6059/2022 ATA 35/2022 - SEGUNDA CÂMARA

VISTOS, relatados e discutidos estes Embargos de Declaração, opostos por Gilmar Peralta Oliveira contra o Acórdão 4021/2022-TCU-Segunda Câmara, que julgou seu ato de aposentadoria ilegal e negou-lhe registro;
ACORDAM os ministros do Tribunal de Contas da União, reunidos em Sessão da Segunda Câmara, com fundamento nos arts. 32 e 34 da Lei 8.443/1992 c/c o art. 287 do Regimento Interno, diante das razões expostas pelo relator, em:
9.1. conhecer dos presentes embargos de declaração, para, no mérito, rejeitá-los;
9.2. dar conhecimento desta decisão ao embargante.

Embargos de declaração interposto por Gilmar Peralta Oliveira contra o Acórdão 4.021/2022-TCU-2ª Câmara, que julgou seu ato de aposentadoria ilegal e negou-lhe registro.

Segunda Câmara

Universidade Federal de Pelotas.

3. Interessados/Responsáveis/Recorrentes:
3.1. Interessado: Gilmar Peralta Oliveira (XXX.364.520-XX).
3.2. Recorrente: Gilmar Peralta Oliveira (XXX.364.520-XX).

13.1. Ministros presentes: Bruno Dantas (Presidente), Aroldo Cedraz (Relator) e Antonio Anastasia.
13.2. Ministro-Substituto convocado: Marcos Bemquerer Costa.

AROLDO CEDRAZ

Ministro Aroldo Cedraz.

Trata-se de Embargos de Declaração opostos por Maria Cristina Rios Nunes contra o Acórdão 4021/2022-TCU-Segunda Câmara, que julgou seu ato de aposentadoria ilegal e negou-lhe registro, tendo em vista a incorporação de vantagem de quintos em razão do exercício de funções comissionadas após o advento da Lei 9.624/1998, embora registrando que a referida incorporação é decorrente de decisão judicial transitada em julgado e, portanto, não precisa ser absorvida, nos termos da decisão proferida pelo STF no âmbito do RE 638.115/CE.
2. 	Irresignado, o ex-servidor apresentou os presentes embargos à peça 14, dos quais destaco o que se segue:
EMBARGOS DE DECLARAÇÃO em face da existência de aparente obscuridade e contradição ou mesmo erro material no r. ACÓRDÃO nº 4021/2022 - TCU - 2ª. Câmara que considerou ILEGAL o ato de concessão de aposentadoria do servidor e, a seguir, negou o respectivo REGISTRO, como adiante será demonstrado.
I - DOS FATOS E DO DIREITO
Concretamente o servidor foi aposentado nos termos da Portaria UFPel nº 878, de 26 de abril de 2017, com fundamento no art. 40, § 1º, inciso III, alínea "a", da Constituição Federal, combinado com o art. 3º, inciso I, da Emenda Constitucional nº 47/2005, tendo cumprido todos os requisitos para inatividade com proventos integrais, inclusive levando para a aposentadoria parcelas incorporadas de quintos/décimos de Cargo de Direção-CD pelo exercício da função no período de 08/04/1998 e 04/09/2001, consoante decisão judicial transitada em julgado no processo nº 2006.71.10.004892-1 (RESp 1.047.752, com trânsito em julgado em 05/01/2009) .
Este Tribunal de Contas da União ao apreciar o processo de aposentadoria do servidor no exercício de sua competência constitucional prevista no artigo 71, inciso III da Constituição Federal decidiu nos seguintes termos:
[Acórdão Nº 4021/2022 - TCU - 2ª. Câmara]
 (...) 
a despeito da negativa de registro, as parcelas de incorporadas com amparo em funções comissionadas exercidas entre 8/4/1998 e 4/4/2001, uma vez amparadas por decisão judicial transitada em julgado, deverão ter seu pagamento mantido, nos exatos termos da modulação de efeitos estabelecida pelo STF no RE 638.115/CE, sendo desnecessária, portanto, a emissão de novo ato concessório.
Data máxima vênia, nada há nos autos do processo de aposentadoria do servidor que indique a existência de alguma irregularidade a impedir o julgamento de legalidade do ato e consequente registro.
E no que concerne a incorporação de parcelas controversas no âmbito da interpretação do Tribunal de Contas da União - período de 08/04/1998 a 04/09/2001 - o interessado possui sentença judicial transitada em julgado em 05/01/2009 sem que houvesse propositura de ação rescisória para a desconstituição do julgado.
Sobre a impossibilidade da incorporação de função no período de 08/04/1998 a 04/09/2001, assim decidiu o Supremo Tribunal Federal no RE 638.115/CE, em julgamento de Embargos de Declaração em data de 18/12/2019, em que observando os princípios informadores da ordem jurídica constitucional como a segurança jurídica, a proteção da confiança, a boa-fé e o devido processo legal houve por bem deliberar pela modulação dos efeitos da decisão anterior, conforme assentado no próprio relatório que acompanha o julgamento do caso concreto do servidor nesta Corte de Contas:
 (...) 
Ora, se é o Supremo Tribunal Federal quem tem a competência final para dizer qual é a correta interpretação da norma jurídica e assim definir o seu alcance, não cabe a qualquer outro Tribunal restringir, modificar ou anular aquilo que a Suprema Corte decidiu.
Assim, parece absolutamente contraditório que esta Corte de Contas julgue ILEGAL o ato concessório de aposentadoria do servidor, haja vista não haver qualquer irregularidade no cálculo do tempo de contribuição para aposentadoria - o servidor foi aposentado com 44 anos, 3 meses e 02 dias de tempo de serviço/contribuição nada havendo em desfavor de sua conduta na administração pública, e bem assim na composição de seus proventos.
	Não há qualquer vício de origem, tampouco é encontrada qualquer irregularidade ou ilegalidade a ser saneada, inclusive reputa-se que a incorporação de quintos/décimos pelo exercício de Cargo de
Direção - período de 08/04/1998 a 04/09/2001 foi assegurada judicialmente - RESp 1.047.752, com trânsito em julgado em 05/01/2009 e, segundo decisão do Supremo Tribunal Federal, em sede de modulação de efeitos - RE 638.115-CE, a parcela deve ser mantida em seus proventos.
Portanto, afigura-se haver evidente contradição, senão obscuridade na r. decisão deste Tribunal que julgou ILEGAL o ato concessório de inativação do servidor e, ao mesmo tempo, determinou pela manutenção do pagamento que entende ser incorreto.
Não obstante, presume-se que o mais coerente, é que o julgamento de ILEGALIDADE do ato decorra de simples ERRO MATERIAL, o que levou à determinação de NEGATIVA DE REGISTRO, equívoco este passível de saneamento/correção a qualquer tempo, isto por quê tendo o Supremo Tribunal Federal modulado os efeitos da decisão proferida no RE 638.115/CE, não há qualquer supedâneo legal para a mantença do julgamento de ilegalidade do ato concessório de inativação do servidor.
Reitere-se.
Tudo leva a crer que a conclusão do julgamento de ILEGALIDADE DO ATO, decorra de mero ERRO MATERIAL, o que levou a NEGATIVA DE REGISTRO, isto porque tendo o Supremo Tribunal Federal modulado os efeitos da decisão proferida no RE 638.115/CE, não há fundamentação jurídica para tal deliberação.
Em permanecendo a posição deste Tribunal em julgar ILEGAL a aposentadoria do servidor que laborou ininterruptamente por quarenta e quatro anos no serviço público federal, e negar REGISTRO ao ato concessório de sua inativação sua estar-se-á adentrando em esfera que extrapola a competência desta Corte. E isto porque o que está posto à apreciação e julgamento é o ato de aposentadoria em si, não a decisão judicial transitada em julgado sobre a qual não mais cabe qualquer discussão.
Data máxima vênia, falece a este Tribunal de Contas julgar o direito controvertido e, tampouco, reavaliar o julgado, sobretudo em se tratando da existência de decisão superveniente da Corte Suprema.
E o julgamento de ILEGALIDADE DA APOSENTADORIA tem efeitos de verdadeira sanção, de verdadeira e injusta penalidade na órbita do patrimônio moral, pessoal e jurídico do servidor público perante a administração, seus pares, a família e a sociedade.
Para alguém que laborou nada menos que 44 anos servindo a Administração Pública com honestidade, zelo, dedicação, competência e eficiência, a decisão ora embargada afigura-se como algo
verdadeiramente devastador, vexaminoso, e humilhante, ainda que, financeiramente, não tenha - no momento - gerado qualquer prejuízo.
A prevalecer a decisão que julga ILEGAL a aposentação, os efeitos psicológicos imediatos serão gravíssimos na vida pessoal do servidor, capaz de gerar abalo moral, insegurança, depressão, sentimento de injustiça, em um cenário gravíssimo e imprevisível para sua saúde psicológica, vislumbrando-se inadmissível que tal decisão seja mantida, face a caracterização de ato de verdadeira violência e crueldade, uma vez que a decisão é incompatível com a realidade do processo.
Não há nos autos qualquer fundamento probatório que encontre respaldo para o julgamento de ILEGALIDADE do ato, exceto por ERRO MATERIAL!
ANTE O EXPOSTO, vem, respeitosamente, requerer:
O PROVIMENTO dos presentes EMBARGOS DE DECLARAÇÃO para esclarecer a aparente CONTRADIÇÃO existente no julgamento - Acórdão 4021/2022-TCU-Segunda Câmara, e, se constatada a existência de CONTRADIÇÃO/ERRO MATERIAL saneá-lo para julgar LEGAL a APOSENTADORIA do servidor RETIFICANDO o ACÓRDÃO e, a seguir, DETERMINANDO O SEU REGISTRO neste TRIBUNAL.
É o Relatório.

Leonor Lima de Faria (46671/OAB-RS) e Neuza Maria Bitencourt Neitzke (48324/OAB-RS), representando Gilmar Peralta Oliveira.

Procuradora-Geral Cristina Machado da Costa e Silva.

PESSOAL. APOSENTADORIA. Incorporação de quintos/décimos entre a edição da Lei 9.624/1998 e a Medida Provisória 2.225-45/2001, por força de DECISÃO JUDICIAL TRANSITADA EM JULGADO. Subsunção ao entendimento do STF no âmbito do RE 638.115/CE (RepercuSSão geral). CONTINUIDADE DO PAGAMENTO DAS PARCELAS AMPARADAS POR DECISÃO JUDICIAL. ILEGALIDADE. NEGATIVA DE REGISTRO. EMBARGOS DE DECLARAÇÃO. AUSÊNCIA DE CONTRADIÇÃO, OMISSÃO OU OBSCURIDADE. REJEIÇÃO.

APOSENTADORIA (APOS)

Secretaria de Fiscalização de Integridade de Atos e Pagamentos de Pessoal e de Benefícios Sociais (Sefip).

Trata-se de Embargos de Declaração opostos por Gilmar Peralta Oliveira contra o Acórdão 4021/2022-TCU-Segunda Câmara, que julgou seu ato de aposentadoria ilegal e negou-lhe registro, tendo em vista a incorporação de vantagem de quintos em razão do exercício de funções comissionadas após o advento da Lei 9.624/1998, embora tenha sido registrado que a referida incorporação é decorrente de decisão judicial transitada em julgado e, portanto, não precisa ser absorvida, nos termos da decisão proferida pelo STF no âmbito do RE 638.115/CE.
Irresignado com essa decisão, o interessado opôs os Embargos de Declaração ora em discussão.
Argumenta, em resumo, que houve obscuridade e contradição na decisão acima, uma vez que houve trânsito em julgado da decisão judicial que lhe garantiu o recebimento dos quintos décimos, e que a decisão do STF citada acima ampara o julgamento pela legalidade do ato. 
Acredita, então, que poderia se tratar de erro material.
Não assiste razão ao embargante.
Na decisão atacada, consignei que a concessão da vantagem de quintos em razão do exercício de funções comissionadas após o advento da Lei 9.624/1998 é indevida, em consonância com os termos da decisão proferida pelo STF no âmbito do Recurso Extraordinário (RE) 638.115/Ceará.
Em momento algum o trânsito em julgado da decisão judicial mencionada foi questionado.
A alegada contradição parece residir no entendimento, exposto nos embargos, de que o STF teria sustentado a regularidade da percepção da parcela de quintos questionada, caso estivesse amparada por decisão judicial transitada em julgado. 
Trata-se de um equívoco.
 Em 18/3/2015, a Suprema Corte, ao apreciar o RE 638.115/CE, que teve repercussão geral, fixou a tese de que "Ofende o princípio da legalidade a decisão que concede a incorporação de quintos pelo exercício de função comissionada no período de 8/4/1998 a 4/9/2001, ante a carência de fundamento legal".
Ao apreciar Embargos de Declaração no âmbito do mesmo processo, sem alterar o mérito da decisão - que decidiu pela ilegalidade de qualquer decisão que conceda a incorporação de quintos pelo exercício de função comissionada no período citado acima - o STF modulou os seus efeitos da seguinte forma: 
'Inicialmente, o Tribunal, por maioria, resolvendo questão de ordem suscitada pelo Ministro Dias Toffoli (Presidente) , deliberou que, para a modulação dos efeitos de decisão em julgamento de recursos extraordinários repetitivos, com repercussão geral, nos quais não tenha havido declaração de inconstitucionalidade de ato normativo, é suficiente o quórum de maioria absoluta dos membros do Supremo Tribunal Federal, vencido o Ministro Marco Aurélio, que diverge quanto à formulação da questão de ordem e quanto ao seu mérito. Votaram na questão de ordem os Ministros Luiz Fux e Roberto Barroso. Na sequência, o Ministro Dias Toffoli (Presidente) proclamou o resultado do julgamento deste recurso, ocorrido na sessão virtual de 11.10.2019 a 17.10.2019: 'O Tribunal, por maioria, acolheu parcialmente os embargos de declaração, com efeitos infringentes, para reconhecer indevida a cessação imediata do pagamento dos quintos quando fundado em decisão judicial transitada em julgado, vencida a Ministra Rosa Weber, que rejeitava os embargos. No ponto relativo ao recebimento dos quintos em virtude de decisões administrativas, o Tribunal, em razão de voto médio, rejeitou os embargos e, reconhecendo a ilegitimidade do pagamento dos quintos, modulou os efeitos da decisão de modo que aqueles que continuam recebendo até a presente data em razão de decisão administrativa tenham o pagamento mantido até sua absorção integral por quaisquer reajustes futuros concedidos aos servidores. Os Ministros Ricardo Lewandowski e Celso de Mello proviam os embargos de declaração e modulavam os efeitos da decisão em maior extensão. Ficaram vencidos, nesse ponto, os Ministros Marco Aurélio e Rosa Weber. Por fim, o Tribunal, por maioria, também modulou os efeitos da decisão de mérito do recurso, de modo a garantir que aqueles que continuam recebendo os quintos até a presente data por força de decisão judicial sem trânsito em julgado tenham o pagamento mantido até sua absorção integral por quaisquer reajustes futuros concedidos aos servidores, vencidos os Ministros Marco Aurélio e Rosa Weber. Tudo nos termos do voto do Relator. Afirmaram suspeição os Ministros Luiz Fux e Roberto Barroso¿. Ausente, justificadamente, nesta assentada, o Ministro Celso de Mello. Plenário, 18.12.2019'. 
Por essa razão, como afirmei nos "Considerandos" que antecederam o Acórdão questionado (peça 8) , em conformidade com o decidido pelo STF no Recurso Extraordinário 638.115/CE, embora o beneficiário faça jus à continuidade da percepção da parcela de quintos/décimos incorporada aos seus proventos, o ato em tela deve ser julgado pela ilegalidade, com negativa de registro. 
Sendo assim, não havendo qualquer obscuridade e contradição no Acórdão 4021/2022-TCU-Segunda Câmara, os presentes embargos de declaração devem ser conhecidos e, no mérito, rejeitados.
	Ante o exposto, VOTO para que o Tribunal adote a minuta de Acórdão que ora submeto à apreciação deste Colegiado.
TCU, Sala das Sessões, em 4 de outubro de 2022.
AROLDO CEDRAZ 
Relator